【裁判字號】    97,台上,5242
【裁判日期】    971023
【裁判案由】    貪污
【裁判全文】
最高法院刑事判決            九十七年度台上字第五二四二號
上  訴  人  甲○○
選任辯護人  蔡樹基律師
上  訴  人  乙○○
選任辯護人  馮志剛律師
上  訴  人  丙○○
選任辯護人  金學坪律師
上列上訴人等因貪污案件，不服台灣高等法院中華民國九十六年
九月二十七日第二審更審判決（九十六年度重上更(三)字第四四號
，起訴案號：台灣士林地方法院檢察署九十年度偵字第三五五四
號），提起上訴，本院判決如下：
    主  文
原判決撤銷，發回台灣高等法院。
    理  由
本件原判決認定上訴人甲○○、乙○○為台北市政府警察局士林
分局天母派出所（下稱天母派出所）警員，均為依據法令從事公
務有調查犯罪職務人員，彼等二人負責天母派出所交辦專案勤務
業務，上訴人丙○○為天母派出所轄區福客多便利商店負責人。
甲○○、乙○○先後於民國九十年三、四月間，為該管區警員，
甲○○、乙○○、丙○○三人常泡茶聊天。九十年三月三十日下
午三時許，天母派出所主管陳少旭指派甲○○，持台灣板橋地方
法院檢察署檢察官核發之搜索票執行搜索，當日乙○○因參加講
習而未一同前往，甲○○向陳少旭反映人手不足，陳少旭表示可
找丙○○偕同幫忙，並另行指派同派出所警員王勝輝、林副任共
同前往執行搜索。同日晚上七時三十分許，甲○○、王勝輝、林
副任、丙○○四人持搜索票，搭乘林副任所駕駛之自小客車，前
往台北市○○區○○路四段一六七巷十弄十二號二樓搜索，被搜
索人陳盈安尚未回家，甲○○等人請其兄陳瀅仁開門，甲○○、
林副任、丙○○、陳瀅仁一同進入陳盈安房內，王勝輝則在客廳
警戒，林副任在房內搜到以長壽香煙盒裝之第二級毒品安非他命
一小包（毛重０點八一公克）、施用毒品器具乙只等物，林副任
將搜獲之違禁物帶至客廳桌上，與王勝輝二人在客廳監視，待陳
盈安隨時返家。甲○○、丙○○二人見搜獲毒品，且被搜索人不
在，林副任亦已至客廳，房內僅有彼等與陳瀅仁三人，竟共萌要
求賄賂之不法意圖，而基於對違背甲○○職務行為要求賄賂之犯
意聯絡，由丙○○對陳瀅仁稱：「此可大事化小，可問帶班的」
等語，甲○○則稱：「我們搜到毒品要如何處理，若你弟弟不回
來，我們就要移送你」等語，甲○○說完走出房外，故意告知在
客廳等候之林副任、王勝輝：「陳瀅仁欲以新台幣（下同）十萬
元行賄，但被我拒絕了」，以此試探林副任、王勝輝之反應，而
林副任、王勝輝則表示「這樣對」，甲○○確認林副任、王勝輝
並無共同要求賄賂意圖。斯時在房內之丙○○又向陳瀅仁表示：
「這種查到安非他命不辦的代價一般行情一件是三十萬元」等語
，陳瀅仁表示沒有如此多現金，甲○○又走入房內稱：「這件事
情要趕快處理，不然要移送你」等語，陳瀅仁即以其00000
00000號行動電話，向友邦國際信用卡股份有限公司（即Ａ
ＩＧ信用卡）信用卡中心查問預借現金密碼，但該中心表示無法
以電話查詢，陳瀅仁即向甲○○表示無法籌措，甲○○隨即走出
房外，丙○○跟出去隨後又進來對陳瀅仁稱：「林副任、王勝輝
二人聽不下去，下樓去了」等語，甲○○隨即叫陳瀅仁至客廳，
甲○○明知執行搜索確搜獲安非他命及吸食器等物，且搜索對象
為陳盈安，違禁物品在陳盈安房內搜獲，依處理流程，須製作填
載「扣押物品名稱為安非他命、安非他命吸食器，在場人為陳瀅
仁」之搜索扣押筆錄，將扣押物品封緘，然其為向陳瀅仁索賄，
竟先後製作二份內容不同之搜索扣押筆錄，即先製作一份記載扣
押物品名稱、數量、單位為「安非他命（空白）公克、安非他命
吸食器一個」、處置方法為「扣押」，並填載搜索時間、地點、
處所之搜索扣押證明筆錄（下稱甲搜索扣押證明筆錄）；另又製
作一份扣押物品欄之名稱、數量、單位均空白，只填載搜索時間
、地點、處所之搜索扣押證明筆錄（下稱乙搜索扣押證明筆錄）
，甲○○除命陳瀅仁在甲搜索扣押證明筆錄之「在場人」欄簽名
捺指印外，並命其在扣押物品之「所有人（持有人或保管人）」
欄簽名捺指印，另命其在乙搜索扣押證明筆錄之「在場人」欄簽
名捺指印，將陳瀅仁當做上開違禁物所有人（持有人或保管人）
之不實事項，登載於其職務上所掌之甲搜索扣押證明筆錄之公文
書上，足以生損害於執法公正性，意欲以此要求陳瀅仁給予賄款
，若索賄得逞，則可撕毀甲搜索扣押證明筆錄，將乙搜索扣押證
明筆錄記載未搜索扣押任何物品以交差搪塞，若索賄未得逞，仍
可以製作完成之甲搜索扣押證明筆錄移送陳瀅仁。甲○○待陳瀅
仁簽名後，即收起二份搜索扣押證明筆錄，並未要林副任、王勝
輝簽名，而在甲○○製作搜索扣押證明筆錄時，林副任、王勝輝
上樓回到客廳，甲○○又向陳瀅仁問以：「這件事要如何處理」
，即留下其行動電話號碼（0000000000），雙方約在
同年四月三日見面，以此要求賄賂。甲○○四人離去返回天母派
出所途中，甲○○接獲天母派出所警員董柏煌電話查詢：台北市
政府警察局內湖分局勤務中心要查報其越區搜索有無績效，即逕
自表示：「先回報沒有績效，沒有結果」等語，甲○○回所後未
依查獲毒品處理流程，即未將扣案毒品封緘移台北市政府警察局
士林分局刑事第三組（下稱刑三組）處理，反而自行藏匿，欲以
所查扣毒品、吸食器、上開二份搜索扣押證明筆錄作為向陳瀅仁
要求賄賂之籌碼。陳瀅仁遭搜索及被要求賄賂後，即告知其叔叔
陳鐵雄遭要求賄賂之經過，並依其建議在同年四月三日晚上九時
許，前往台北市政府警察局內湖分局內湖派出所（下稱內湖派出
所）報案，然未獲處理。甲○○因陳瀅仁迄九十年四月三日未與
其聯絡，乃告知同辦專案之警員乙○○上情，乙○○得知後認有
利可圖，即基於與甲○○共同對違背職務行為，要求賄賂犯意，
共同謀議翌日約陳瀅仁出來。甲○○即於同年四月四日下午三時
許，打電話給陳瀅仁，約定在台北市○○○路與酒泉街口見面，
陳瀅仁接獲上開電話後，於同日下午三時三十分許，再前往內湖
派出所報案而仍未獲處理。乃分別打電話予叔叔陳鐵雄、弟弟陳
盈安、友人潘培楨求救，並請潘培楨至台北市○○○路與酒泉街
幫忙監看。同日下午四時十五分許，乙○○駕其所有之ＷＤ四六
五０號自小客車，搭載甲○○前往上開地點與陳瀅仁會面，陳瀅
仁經甲○○示意後坐進乙○○車內，甲○○先向陳瀅仁表示本案
有時效性不能再拖，當日一定要移送你，乙○○即稱三十萬元不
要再討價還價，若取得賄款即將違禁物返還，並將載有查扣贓證
物之扣押筆錄撕毀，當作未曾發生此事而擺平此案，甲○○又再
度催促，陳瀅仁佯稱同意籌措二十萬元，假藉要打電話向叔叔、
工地小包等人籌措賄款，而分別打電話予陳鐵雄、陳盈安等人，
陳盈安即於同日下午三時許，打一一０號電話報警，並與台北市
政府警察局督察室（下稱督察室）督三組人員電話確認，督察室
督察員高誌良、張榮興經行動電話與陳瀅仁聯絡對話，陳瀅仁因
有所顧慮而答非所問。嗣督察室三組人員於同日下午五時三十分
許，趕至現場查獲正要求賄賂之甲○○、乙○○二人，並在甲○
○背包查獲先前搜索查扣之安非他命一小包、甲、乙二份搜索扣
押證明筆錄，又在甲○○辦公室查獲上開搜獲之吸食器一只，並
循線查獲丙○○等情。因而撤銷第一審判決，改判論處甲○○、
乙○○依據法令從事公務並有調查犯罪職務之人員，共同對於違
背職務之行為，要求賄賂罪刑；丙○○與依據法令從事公務之人
員，共同對於違背職務之行為要求賄賂（累犯）罪刑，固非無見
。
惟查：(一)、訊問證人，應出以懇切之態度，不得用強暴、脅迫、
利誘、詐欺、疲勞訊問或其他不正之方法，九十二年一月十四日
修正前之刑事訴訟法第一百九十二條、第九十八條定有明文。修
正後之刑事訴訟法第一百六十六條之七第二項第二款亦明定詰問
證人不得以恫嚇、侮辱、利誘、詐欺或其他不正之方法為之。從
而證人之陳述，須非出於恫嚇、侮辱、利誘、詐欺或其他不正之
方法者，始得審斷其證言之憑信性進而採為判決之基礎。如果證
人之證言，係出於不正之方法，並非自由陳述，即其取得證言之
程序，已非適法，則不問其陳述內容是否確與事實相符，因其非
係適法之證據，即不得採為判決基礎。故審理事實之法院，遇有
被告或證人對於證人之證言提出非任意性之抗辯時，即應先調查
其取供之程序是否合法，方足以判斷該證據如何取捨。原判決於
理由欄說明：陳瀅仁於檢察官偵查中具結後之供述，係更為詳細
之始末性連續陳述，而經原審於審判期日向上訴人等提示後，上
訴人等亦僅爭執陳瀅仁於檢察官偵查中供述之證明力，因認以陳
瀅仁於檢察官偵查筆錄作成之情況，並無不能自由陳述之情形，
亦無違法取證或其他程序上之瑕疵，且為證明犯罪事實之存否所
必要，自得作為本案證據，而具有證據能力（原判決第八頁第七
至十四行）等情，並採陳瀅仁於檢察官偵查中相關供述各情，為
認定上訴人三人有前揭犯行之主要論據之一。然甲○○之原審選
任辯護人於原審審理中，具狀否認陳瀅仁於檢察官偵查中相關供
述各情，其具有證據能力，並為甲○○辯稱：依陳瀅仁於原審更
審前所供述之內容，其於檢察官偵查中相關供述各情，有誘導訊
問而非出於任意性之情形，並聲請原審勘驗陳瀅仁於檢察官偵查
中偵訊之錄音帶，用以查明陳瀅仁於檢察官偵查中之供述，是否
有誘導訊問或邊看警詢筆錄邊回答等情形（原審卷第八十六頁）
。而上情與陳瀅仁於檢察官偵查中供述各情，其是否得採為判決
之基礎攸關，自應詳予調查釐清論述說明。乃原審就上情未詳予
調查研求，復未說明其論述陳瀅仁於檢察官偵查中供述各情，並
無不能自由陳述及違法取證之情形等情，所依憑之證據及理由為
何，逕以上開非無疑義之理由，即認陳瀅仁於檢察官偵查中相關
供述各情，其具有證據能力，致甲○○上訴意旨得執上情據以指
摘，其查證未盡且理由欠備，遽行判決，難昭折服。(二)、刑事訴
訟法第一百五十九條第一項規定：被告以外之人於審判外之言詞
或書面陳述，除法律有規定者外，不得作為證據。其立法本旨係
以證人於審判外之言詞或書面陳述，屬於傳聞證據，此項證據，
當事人無從直接對於原供述者加以詰問，以擔保其真實性，法院
亦無從直接接觸證人而審酌其證言之憑信性，違背直接審理及言
詞審理之原則，故除具有必要性及信用性情況之除外者外，原則
上不認其有許容性，自不具證據能力。至所謂具有必要性及信用
性情況者，例如刑事訴訟法第一百五十九條之一至第一百五十九
條之五及第二百零六條等情形，仍例外認其有證據能力，惟應於
判決理由說明。又刑事訴訟法施行法第七條之三雖規定：中華民
國九十二年一月十四日修正通過之刑事訴訟法施行前，已繫屬於
各級法院之案件，其以後之訴訟程序，應依修正刑事訴訟法終結
之。但修正刑事訴訟法施行前已依法定程序進行之訴訟程序，其
效力不受影響。按諸法院於審理案件時，如法律修正公布施行，
則本諸舊程序用舊法，新程序用新法之一般法則，應適用新法，
在此情形，刑事訴訟法第一百五十九條至第一百五十九條之五所
謂傳聞證據及其例外等之規定，當有其適用。原判決認定上訴人
等有前揭犯行，係依憑證人陳鐵雄於警詢中相關供述各情（原判
決第二十五頁第十七至十八行）、證人陳少旭、陳功輝、陳盈安
、高誌良、張榮興於檢察官偵查中（原判決第二十三頁第二十三
至三十一行、第二十八頁第二十一行至第二十九頁第四行、第二
十九頁第二十二至二十六行），為其主要論據之一。然上訴人等
否認有前揭犯行，而陳鐵雄、陳少旭、陳功輝、陳盈安、高誌良
分別於警詢及檢察官偵查中供述各情，均屬被告以外之人於審判
外所為之陳述，原則上無證據能力。乃原判決未說明陳鐵雄、陳
少旭、陳功輝、陳盈安、高誌良、陳鐵雄上開供述各情，是否有
刑事訴訟法規定例外得為證據之情形，逕採證人陳鐵雄、陳少旭
、陳功輝、陳盈安、高誌良分別於警詢及檢察官偵查供述各情，
為不利於上訴人等認定之依據，尚有未合。(三)、有罪判決書所記
載之犯罪事實，為論罪科刑適用法律之基礎，故凡與適用法令有
關之重要事項，必須詳加認定，明確記載，然後於理由內敘明認
定犯罪事實所憑之證據及認定之理由，始足為適用法令之依據。
又要求、期約或收受賄賂或其他不正利益罪，須公務員收受之賄
賂或其他不正利益，與其職務行為或違背職務行為具有一定之對
價關係，始足當之。原判決於事實欄認定記載：……甲○○等欲
以上開甲、乙搜索扣押證明筆錄要求陳瀅仁給予賄款，若索賄得
逞，則可撕毀甲搜索扣押證明筆錄，將乙搜索扣押證明筆錄記載
未搜索扣押任何物品以交差搪塞，若索賄未得逞，仍可以製作完
成之甲搜索扣押證明筆錄「移送陳瀅仁」（原判決第四頁第五至
九行）等情，是否認定上訴人三人向陳瀅仁要求賄賂，其間之對
價關係僅存在於是否移送陳瀅仁？乃原判決另又於理由欄說明：
……甲○○製作二份不同之搜索扣押證明筆錄，若索賄得逞，則
撕毀甲搜索扣押證明筆錄，並將乙搜索扣押證明筆錄記載未搜索
扣押任何物品以交差搪塞，而違背職務「不予追究陳盈安」，若
索賄未得逞，則違背職務以甲搜索扣押證明筆錄移送與本件違反
毒品危害防制條例無涉之陳瀅仁，而「縱放陳盈安」（原判決第
三十八頁第二十五至三十行）等情，是否論述上訴人三人向陳瀅
仁要求賄賂，其間之對價關係非僅存在於是否移送陳瀅仁，並包
括「不予追究陳盈安」及「縱放陳盈安」？其事實與理由欄之認
定記載論述說明，不盡一致，致甲○○等上訴意旨得執以指摘，
已有未合。又上訴人三人向陳瀅仁要求賄賂，其對價關係苟亦存
在於「不予追究陳盈安」及「縱放陳盈安」間，則原判決事實欄
就上情俱未認定記載，其事實有欠明確，不足為適用法律之依據
，亦有未洽。(四)、證據之證明力如何，事實審法院固有自由判斷
之職權，然其所為之判斷，仍應受經驗法則與論理法則之支配，
並應於判決理由中詳予闡述所為判斷之依據及心證理由，方足以
昭折服。原判決說明上訴人三人及陳瀅仁於原審審理中相關供述
之內容，均不能為有利於上訴人三人之論斷等情，係以上訴人三
人於原審審理中互為證人，所為彼等並無犯罪之陳述各情，因係
使用誘導訊問之方式；又甲○○於詰問陳瀅仁時，係使用有壓力
及誘導之詰問方式（原判決第八頁第二十八至三十一行），為其
主要論據。然原判決並未說明其為上開論述之依據為何，亦未說
明上訴人三人就上開何部分之供述，係使用何種壓力及誘導詰問
等之方式，逕認上訴人三人及陳瀅仁於原審審理中相關供述之內
容，均全部不能為有利於上訴人三人之論斷等情，致乙○○等上
訴意旨得據以指摘，其理由欠備，遽行判決，難昭折服。上訴人
三人上訴意旨指摘原判決不當，尚非全無理由。按第三審法院應
以第二審判決所確認之事實為判決基礎，刑事訴訟法第三百九十
四條第一項前段定有明文。原判決上述之違背法令，影響於事實
之確定，本院無可據以為裁判，應將原判決撤銷，發回原審法院
更為審判。原判決關於甲○○、丙○○不另為無罪諭知部分，基
於審判不可分之原則，併予發回，附此敘明。
據上論結，應依刑事訴訟法第三百九十七條、第四百零一條，判
決如主文。
中    華    民    國  九十七  年    十    月  二十三  日
                      最高法院刑事第一庭
                          審判長法官  董  明  霈
                                法官  林  茂  雄
                                法官  張  祺  祥
                                法官  蕭  仰  歸
                                法官  林  立  華
      本件正本證明與原本無異
                                      書  記  官
中    華    民    國  九十七  年    十    月   三十   日
                                                      Ｅ


司法院資訊處製作；財團法人民間司法改革基金會備份。
